---
title: "Untitled"
author: "Julia Kołat"
date: "2026-03-29"
output:
  html_document: default
  pdf_document: default
---

```{r setup, include=FALSE}
knitr::opts_chunk$set(echo = TRUE)
```

# 1. Dane

Baza danych użytych w tym projekcie pochodzi ze strony <https://data.mendeley.com/datasets/>m482gb564t/1.

Składa się z 981 obserwacji, które odpowiadają 477 pacjentom po zawale serca i 504 osobom bez zawału serca. Dane zbierano od stycznia 2020 do maja 2023, od osób, które trafiły na oddział kardiologiczny i spełniły kryteria Europejskiego Towarzystwa Kardiologicznego m.in. miały więcej niż 18 lat, nie cierpiały na przewlekłe infekcję, nie wykryto u nich nowotworu. Wiek i płeć pacjentów pozyskano z dokumentacji medycznej, natomiast wyniki badań krwi pochodzą z pierwszego badania po przybyciu na oddział ratunkowy.

Baza danych składa się z następujących zmiennych:

• zmienna objaśniana: – AMI: zawał serca; 0 dla osoby zdrowej, 1 dla osoby po zawale serca;

• zmienne objaśniające: – SEX: płeć; 1 dla mężczyzny, 0 dla kobiety; – AGE: wiek; – WBC: white blood cell - białe krwinki; – RBC: red blood cell - czerwone krwinki; – HGB: hemoglobin - hemoglobina; – LY: lymphocyte - limfocyty; – MO: monocytes - monocyty.

Celem jest jak najlepsze zaklasyfikowanie osób po zawale serca na podstawie badań krwi, co mogłoby w przyszłości pomóc w prognozowaniu zawału.

# 2. Analiza

Przejdźmy do analizy zbioru danych. Po wczytaniu danych, zmienne AMI oraz SEX z liczbowych zmieniamy na factor. Za pomocą funkcji summary sprawdzamy czy nie występują obserwacje odstające. Następnie, tworzymy wykresy punktowe dla każdej zmiennej. Widzimy, że wykres RBC/HGB jest zbliżony do liniowego, pozostałe przedstawiają chmury punktów. Gdy przeanalizujemy macierz korelacji, to możemy zauważyć, że największy współczynniki korelacji równy 0, 7 jest dla zmiennych RBC i HGB. Pozostałe współczynniki korelacji są znacząco mniejsze, co oznacza, że nie występuje zależność liniowa między zmiennymi.

```{r}
library(openxlsx)
library(MASS)
library(psych)
library(klaR)
library(tree)
library(randomForest)
library(gbm)
library(BART)
library(ggplot2)
library(pROC)
library(xgboost)
library(caret)

#uporzadkowanie danych
dane <- read.csv("C:/Users/Julia Kołat/Desktop/Studia/Sem 3,4/Julia Kołat Projekt SL/Baza danych Julia Kołat.csv")
dane[,1] <- as.factor(dane[,1])
dane[,2] <- as.factor(dane[,2])

summary(dane)
```

```{r}
#tworzymy wykresy punktowe dla wszystkich par zmiennych
pairs(dane)

lookup <- c('0'  = 'green', '1' = 'red')
col.ind <- lookup[dane$AMI]
pairs(dane, pch = 21, col = "gray", bg = col.ind)

pairs.panels(dane,
             gap = 0,
             bg = c("red", "green")[dane$AMI],
             pch = 21)

#tworzymy macierz korelacji
cor(dane[,3:8])

```

```{r}
#tworzymy zbiór uczący
set.seed(4)
train_sample<- sample(981,819)
test <- dane[-train_sample,]
train <-dane[train_sample,]

#sprawdzenie
prop.table(table(dane$AMI))
prop.table(table(test$AMI))
prop.table(table(train$AMI))
```

# 3. Modele 

Teraz zajmiemy się budowaniem modeli w celu prognozowania zbioru testowego.

## 3.1. LDA 

Pierwszym modelem jest linear discriminant analysis. Budujemy model. Jak pokazuje poniższy wykres, te dwie gęstości nachodzą na siebie, więc istnieje niepewność do której klasy zakwalifikować obserwacje.

```{r}
#LDA
lda.fit <- lda(AMI ~ . , data = train)
lda.fit
#wykres gęstości
plot(lda.fit)

lda.pred <- predict(lda.fit, test)
lda.class <- lda.pred$class

```

Tworzymy tablicę kontyngencji, która wygląda następująco:

```{r}

#tablica kontyngencji
table(lda.class, test$AMI)
#dokładność modelu
mean(lda.class == test$AMI)
```

Interpretacja:

-   74 to liczba obserwacji zakwalifikowanych przez model do klasy 0, gdy naprawdę obserwacje są z klasy 0. To poprawna klasyfikacja.

-   27 to liczba obserwacji zakwalifikowanych przez model do klasy 1, gdy naprawdę obserwacje są z klasy 0. To nie jest poprawna klasyfikacja (false positives - fałszywie pozytywne).

-   8 to liczba obserwacji zakwalifikowanych przez model do klasy 0, gdy naprawdę obserwacje są z klasy 1. To nie jest poprawna klasyfikacja (false negatives - fałszywie negatywne).

-   53 to liczba obserwacji zakwalifikowanych przez model do klasy 1, gdy naprawdę obserwacje są z klasy 1. To poprawna klasyfikacja.

Następnie obliczamy dokładność modelu, która wynosi 0.7840. Tworzymy krzywą ROC.

```{r}
# Uzyskiwanie prawdopodobieństw dla klasy "1" (pozytywnej)
lda.prob <- lda.pred$posterior[, 2]
dane.test.num <- as.numeric(as.character(test$AMI))
# Dane do wykresu
roc_obj <- roc(dane.test.num, lda.prob)
roc_data <- data.frame(
  TPR = roc_obj$sensitivities,   # True Positive Rate
  FPR = 1 - roc_obj$specificities # False Positive Rate
)

# Rysowanie wykresu
ggplot(roc_data, aes(x = FPR, y = TPR)) +
  geom_line(color = "blue", linewidth = 1) +
  geom_abline(linetype = "dashed", color = "red") +
  labs(title = "Krzywa ROC LDA", x = "False Positive Rate (FPR)", y = "True Positive Rate (TPR)") +
  theme_minimal()

```

Obliczamy AUC (pole pod wykresem ROC LDA):

```{r}
# Obliczenie AUC
auc_value <- auc(roc_obj)
print(paste("AUC (pole pod wykresem ROC LDA):", auc_value))
```

## 3.2. QDA 

Kolejnym modelem jest quadratic discriminant analysis.

```{r}
#QDA
qda.fit <- qda(AMI ~ ., data = train)
qda.fit

qda.pred <- predict(qda.fit, test)
qda.class <- qda.pred$class
```

Budujemy model. Tworzymy tablicę kontyngencji. Prawidłowo zakwalifikował 126 obserwacji, a nieprawidłowo 36.

```{r}
#tablica kontyngencji
table(qda.class, test$AMI)
#dokładność modelu
mean(qda.class == test$AMI)
```

Dokładność modelu wynosi: 0.7778. Tworzymy krzywą ROC.

```{r}
# Uzyskiwanie prawdopodobieństw dla klasy "1" (pozytywnej)
qda.prob <- qda.pred$posterior[, 2]
dane.test.num <- as.numeric(as.character(test$AMI))
# Dane do wykresu
roc_obj <- roc( dane.test.num, qda.prob )
roc_data <- data.frame(
  TPR = roc_obj$sensitivities,   # True Positive Rate
  FPR = 1 - roc_obj$specificities # False Positive Rate
)

# Rysowanie wykresu
ggplot(roc_data, aes(x = FPR, y = TPR)) +
  geom_line(color = "blue", linewidth = 1) +
  geom_abline(linetype = "dashed", color = "red") +
  labs(title = "Krzywa ROC QDA", x = "False Positive Rate (FPR)", y = "True Positive Rate (TPR)") +
  theme_minimal()
```

Obliczamy AUC (pole pod wykresem ROC QDA):

```{r}
# Obliczenie AUC
auc_value <- auc(roc_obj)
print(paste("AUC (pole pod wykresem ROC QDA):", auc_value))
```
